ACORDAO-COMPLETO-2489868

ACÓRDÃO 16674/2021 ATA 34/2021 - PRIMEIRA CÂMARA

VISTOS, relatados e discutidos estes autos de recurso de reconsideração interposto pela Drogaria Itaúnas Ltda. - ME, pelo sr. Felipe Santos Alves Missagia, pela sra. Margarete dos Santos Alves Missagia e pelo sr. Pedro José Missagia Filho contra o Acórdão 6586/2019-TCU-Primeira Câmara, 
ACORDAM os Ministros do Tribunal de Contas da União, reunidos em Sessão da 1ª Câmara, ante as razões expostas pelo relator, em:
9.1. conhecer do recurso de reconsideração interposto pela Drogaria Itaúnas Ltda. - ME, pelo sr. Felipe Santos Alves Missagia, pela sra. Margarete dos Santos Alves Missagia e pelo sr. Pedro José Missagia Filho para, no mérito, negar-lhe provimento; 
9.2 dar ciência desta deliberação aos recorrentes e à Procuradoria da República no Estado do Espírito Santo.

Recurso de reconsideração interposto pela Drogaria Itaúnas Ltda., pelo sr. Felipe Santos Alves Missagia, pela sra. Margarete dos Santos Alves Missagia e pelo sr. Pedro José Missagia Filho contra decisão que julgou irregulares suas contas, condenou-os solidariamente em débito e aplicou-lhes multas individuais.

Primeira Câmara

Fundo Nacional de Saúde - MS.

3. Responsáveis/Recorrentes:
3.1. Responsáveis: Drogaria Itaúnas Ltda. - Me (01.711.245/0001-90); Felipe Santos Alves Missagia (XXX.640.097-XX); Margarete dos Santos Alves Missagia (XXX.493.307-XX); Pedro José Missagia Filho (XXX.712.887-XX)
3.2. Recorrentes: Margarete dos Santos Alves Missagia (XXX.493.307-XX); Drogaria Itaúnas Ltda. - Me (01.711.245/0001-90); Pedro José Missagia Filho (XXX.712.887-XX); Felipe Santos Alves Missagia (XXX.640.097-XX).

13.1. Ministros presentes: Vital do Rêgo (na Presidência), Benjamin Zymler (Relator) e Jorge Oliveira.
13.2. Ministros-Substitutos presentes: Augusto Sherman Cavalcanti e Weder de Oliveira.

ACORDAO-COMPLETO-2553902

Acórdão 9171/2022 - Primeira Câmara

BENJAMIN ZYMLER

Ministro-Substituto Augusto Sherman Cavalcanti.

Adoto como relatório a instrução elaborada por auditor da Secretaria de Recursos (peça 106) , que contou com a anuência da chefia imediata (peça 107) :
"1.	Trata-se de recurso de reconsideração interposto por Drogaria Itaúnas Ltda.-ME , Felipe Santos Alves Missagia, Margarete dos Santos Alves Missagia, Pedro José Missagia Filho (peça 93) contra o Acórdão 6586/2019-TCU-Primeira Câmara (peça 53) - mantido pelo Acórdão 4240/2020-TCU-Primeira Câmara (peça 70) -, da relatoria do ministro Augusto Sherman.
1.1.	A deliberação recorrida apresenta o seguinte teor: 
9.1. rejeitar as razões de justificativa apresentadas pelos responsáveis;
9.2. julgar irregulares as contas da Drogaria Itaúnas Ltda. - ME, dos Srs. Felipe Santos Alves Missagia e Pedro José Missagia Filho e da Sra. Margarete dos Santos Alves Missagia, com fundamento nos arts. 1º, inciso I, 16, inciso III, alínea "c" da Lei 8.443/1992, condenando-os, solidariamente, com base nos arts. 19, caput, e 23, inciso III, da mesma lei, ao pagamento das quantias a seguir discriminadas, com a fixação do prazo de quinze dias, a contar da notificação, para comprovar, perante este Tribunal (art. 214, inciso III, alínea "a", do Regimento Interno) , o recolhimento da dívida aos cofres do Fundo Nacional de Saúde, atualizada monetariamente e acrescida dos juros de mora, calculados a partir da respectiva data de ocorrência, até a data dos recolhimentos, na forma prevista na legislação em vigor:
9.2.1. responsáveis solidários: Drogaria Itaúnas Ltda. - ME, Felipe Santos Alves Missagia,  Pedro José Missagia Filho e Margarete dos Santos Alves Missagia:
	DATA DA OCORRÊNCIA
	VALOR ORIGINAL (R$) 

	13/06/2012
	       7.007,91 

	14/06/2012
	       3.460,32 

	26/07/2012
	       7.393,02 

	27/07/2012
	       4.157,19 

	23/08/2012
	       7.029,61 

	24/08/2012
	       2.835,54 

	10/09/2012
	       9.744,53 

	11/10/2012
	       9.256,01 

	15/10/2012
	       3.940,92 

	09/11/2012
	       8.542,89 

	20/11/2012
	       4.235,40 

	18/12/2012
	      10.201,46 

	19/12/2012
	       4.806,00 

	30/12/2012
	      16.992,81 

	19/02/2013
	       4.612,72 

	07/03/2013
	      10.790,24 

	14/03/2013
	      14.008,92 

	15/03/2013
	       4.926,15 

	19/04/2013
	      13.638,74 

	29/04/2013
	       4.517,64 

	31/05/2013
	      17.890,79 

	04/06/2013
	      17.195,04 

	05/06/2013
	       4.421,52 

	28/06/2013
	      19.448,11 

	31/07/2013
	      20.583,06 

	02/09/2013
	      21.188,32 

	01/10/2013
	       4.878,09 

	02/10/2013
	      23.473,43 

	12/11/2013
	      27.045,07 

	06/12/2013
	      25.987,28 

	30/12/2013
	      17.718,43 

	07/02/2014
	      11.005,03 

	31/03/2014
	      12.213,05 

	09/04/2014
	       1.081,35 

	16/04/2014
	       7.149,05 

	13/05/2014
	       1.225,53 

	30/05/2014
	      10.260,08 

	02/06/2014
	      18.110,82 

	06/06/2014
	       4.440,66 

	04/07/2014
	       1.975,56 

9.2.2. responsáveis solidários: Drogaria Itaúnas Ltda. - ME, Pedro José Missagia Filho e  Margarete dos Santos Alves Missagia:
	DATA DA OCORRÊNCIA
	VALOR ORIGINAL (R$) 

	12/03/2012
	         379,61 

	27/03/2012
	       1.941,14 

	27/04/2012
	       5.682,83 

9.3. aplicar, individualmente, à Drogaria Itaúnas Ltda. - ME, aos Srs. Felipe Santos Alves Missagia e Pedro José Missagia Filho e à Sra. Margarete dos Santos Alves Missagia, com fundamento no art. 19 da Lei 8.443/1992, a multa prevista no art. 57 da mesma lei, c/c o art. 267 do Regimento Interno do TCU, no valor de R$ 100.000,00 (cem mil reais) para a Pessoa Jurídica e de R$ 50.000,00 (cinquenta mil reais) para os demais, fixando-lhes o prazo de quinze dias, a contar das notificações, para que comprovem, perante este Tribunal, o recolhimento das dívidas aos cofres do Tesouro Nacional (art. 214, inciso III, alínea "a", do Regimento Interno do TCU) , atualizadas monetariamente desde a data deste acórdão até as datas dos efetivos recolhimentos, se forem pagas após o vencimento, na forma da legislação em vigor;
9.4. autorizar, desde logo, nos termos do art. 28, inciso II, da Lei 8.443/1992, a cobrança judicial das dívidas, caso não atendida as notificações; e
9.5. remeter cópia deste acórdão à Procuradoria da República no Estado do Espírito Santo, com fundamento no art. 12, inciso IV, da Lei 8.443/1992 c/c o § 7º do art. 209 do Regimento Interno do TCU, para o ajuizamento das ações civis e penais que considerar cabíveis.
HISTÓRICO
2.	Trata-se de tomada de contas especial instaurada pelo Fundo Nacional de Saúde/Ministério da Saúde (FNS/MS) em desfavor da empresa Drogaria Itaúnas Ltda.-ME e de seus sócios-administradores, Felipe Santos Alves Missagia, Pedro José Missagia Filho e Margarete dos Santos Alves Missagia, em razão de irregularidades na administração de recursos do Sistema Único de Saúde (SUS) , no âmbito do Programa Farmácia Popular do Brasil (PFPB) , nos exercícios de 2012 a 2014, no município de Conceição da Barra/ES. 
2.1.	Auditoria demandada pelo Departamento de Assistência Farmacêutica e Insumos Estratégicos do Ministério da Saúde (DAF/MS) , realizada pelo Departamento Nacional de Auditoria do SUS (Denasus) , com o objetivo de avaliar a execução do PFPB por parte da Drogaria Itaúnas, constatou as seguintes irregularidades, conforme Relatório de Auditoria 15183 (peça 12) , de 27/11/2015: 
	a) falta de apresentação de notas fiscais contendo as aquisições de medicamentos e/ou correlatos dispensados pelo PFPB, nos meses de janeiro/2012 a maio/2014; 
	b) registro de dispensação de medicamentos em nome de pessoas falecidas; 
	c) registro de dispensação de medicamentos em nome de funcionário da empresa, divergente do declarado em entrevista; 
	d) cupons vinculados sem as assinaturas dos usuários; 
	e) cupons vinculados com assinatura de terceiros sem o devido instrumento de procuração; 
	f) cupom vinculado sem prescrição médica; 
	g) cupons vinculados com informações divergentes das contidas nas correspondentes prescrições médicas; 
	h) cupons vinculados com medicamentos em quantidade superior às descritas nas correspondentes prescrições médicas. 
2.2. 	Tais irregularidades motivaram a instauração da TCE, orçando o débito a R$ 427.509,43, atribuído ao responsável principal, Felipe Santos Alves Missagia, solidariamente com Margarete dos Santos Alves Missagia, Pedro José Missagia Filho e Drogarias Itaúnas Ltda. - ME. 
2.3.	Os responsáveis foram citados por este Tribunal em 29/8/2018 (peças 22 a 25) pela não comprovação da boa e regular aplicação dos recursos federais repassados por meio do Programa Farmácia Popular do Brasil (PFPB) durante os exercícios de 2012 a 2014. 
2.4.	As alegações de defesa foram rejeitadas, redundando na prolação da decisão recorrida. 
ADMISSIBILIDADE
3.	O exame preliminar de admissibilidade à peça 95 propôs não conhecer do recurso, por restar intempestivo e não apresentar fatos novos.
3.1.	O MPTCU divergiu e propôs o conhecimento do recurso (peça 101) .
3.2.	O relator ad quem conheceu do recurso, sem efeito suspensivo (peça 102) .
MÉRITO
4.	Constitui objeto do recurso examinar as seguintes questões:
	a) se houve cerceamento de defesa em razão da não intimação para participar da sessão de julgamento (item 5) ;
	b) se ocorreu a prescrição (item 6) ;
	c) se há ilegitimidade passiva dos recorrentes pessoas físicas no presente processo (item 6) ;
	d) se a decisão recorrida está devidamente fundamentada e se é necessário o enfrentamento de todas as alegações aduzidas pelos responsáveis (item 8) .
5. 	Nulidade - Cerceamento de defesa - Ausência de intimação para participar da sessão de julgamento
5.1.  	Os recorrentes alegam cerceamento de defesa em razão da não intimação para participar da sessão de julgamento. Nesse sentido, aduzem que: 
	a) há nulidade das decisões proferidas por ausência de intimação dos patronos para as sessões de julgamento; (peça 93, p. 8) 
	b) a jurisprudência do Superior Tribunal de Justiça, alinhada ao posicionamento do Supremo Tribunal Federal, consolidou o entendimento no sentido de que a ausência de comunicação ao advogado constituído acerca da data da sessão de julgamento do recurso, para garantir a este o direito à sustentação oral, implica cerceamento de defesa e, portanto, a nulidade do julgado (STJ: 5ª Turma, RHC 86.727/RN, rel. Ribeiro Dantas; 5ª Turma, HC 380.774/ES, rel. Jorge Mussi) ; (peça 93, p. 8-9) 
	c) desta forma, considerando que não houve intimação dos patronos acerca das datas das sessões de julgamentos, para garantir a estes o direito à sustentação oral, tem-se configurado o cerceamento de defesa e, portanto, a nulidade dos julgados. (peça 93, p. 9) 
	Análise
5.2.	É verdade que "padece de nulidade, por erro de procedimento (error in procedendo) , acórdão que julgou processo sem analisar requerimento de sustentação oral efetuado nos termos das disposições regimentais" (Acórdão 10172/2020-TCU-Segunda Câmara, relator: Raimundo Carreiro; Acórdão 7716/2019-TCU-Segunda Câmara, relator: Augusto Nardes; Acórdão 10958/2018-1ªCâmara, relator: Bruno Dantas) . Contudo, não se identificou nos autos, e tampouco os recorrentes apontam, qualquer pedido de sustentação oral formalizado por eles anteriormente aos acórdãos já prolatados nos autos. Somente agora, em sede de recurso de reconsideração, há pedido de sustentação oral (peça 93, p. 36, item c) .
5.3.	Por outro lado, "é desnecessária a intimação pessoal acerca da data da sessão em que o processo será julgado, sendo suficiente a publicação da pauta de julgamentos no Portal do TCU e no Caderno de Deliberações do BTCU (Diário Eletrônico) (Acórdão 78/2021-TCU-Plenário, relator: Jorge Oliveira; Acórdão 1432/2020-TCU-Segunda Câmara, relator: Augusto Nardes.
5.4.	Ante o exposto, deve-se rejeitar a alegação. 
6. 	Prescrição
6.1.  	Os recorrentes alegam ocorrência da prescrição, aduzindo nesse sentido que: 
	a) trata-se de supostas irregularidades nos exercícios de 2012 a 2014; (peça 93, p. 9) 
	b) como o presente processo administrativo de tomada de contas especial foi instaurado em 23/10/2017, há valores prescritos, pois os pagamentos teriam se dado em período anterior a outubro de 2012; (peça 93, p. 10) 
	c) embora este Tribunal tenha rejeitado a alegação de prescrição, o STF recentemente decidiu que a ação de ressarcimento ao erário é prescritível (STF, RE 636.886/AL; (peça 93, p. 10) 
	d) no presente caso, em atenção ao entendimento pacificado pelo STF (RE 636.886/AL) , os valores de período anterior a outubro de 2012 estão fulminados pela prescrição; (peça 93, p. 110) 
	e) assim, o acórdão recorrido deve ser revisto para que, harmonizando-se com entendimento pacificado pelo STF, sejam afastados os valores relativos a períodos anteriores a outubro de 2012. (peça 93, p. 110) 
	Análise
6.2.	No exame da prescrição, a Serur tem adotado os entendimentos detalhados na peça 105, que contém estudo e pronunciamentos anteriores da secretaria sobre o tema. Nessas manifestações estão desenvolvidas as seguintes premissas, que serão utilizadas no presente exame: 
a) ¿ao julgar o RE 636.886, o STF conferiu nova interpretação ao art. 37, § 5º, da Constituição Federal, fixando a tese de que "é prescritível a pretensão de ressarcimento ao erário fundada em decisão de Tribunal de Contas"; 
b) ¿as pretensões punitiva e de ressarcimento devem observar o mesmo regime na atividade de controle externo, dado o objetivo comum da prescrição, de fixar prazo para o Tribunal de Contas agir, para caracterizar o ilícito, identificar seu autor, dimensionar as consequências da conduta e impor as consequências legais, independentemente de tais consequências terem natureza punitiva ou ressarcitória; 
c) ¿até que sobrevenha norma específica, entende-se que a prescrição das pretensões punitiva e de ressarcimento, no processo de controle externo, deve observar o regime da Lei 9.873/1999, na linha dos recentes pronunciamentos do STF a respeito. Assim, sem prejuízo de se realizar o exame da prescrição também segundo o prazo decenal previsto no Código Civil, o critério adotado, na formulação da proposta de encaminhamento, será o da Lei 9.873/1999.   
Análise da prescrição segundo os critérios do Acórdão 1441/2016-TCU-Plenário: 
6.3.	No que se refere à pretensão punitiva, o TCU tem tradicionalmente aplicado os critérios definidos no Acórdão 1441/2016-TCU-Plenário, que, em incidente de uniformização de jurisprudência, orientou-se pela aplicação do Código Civil. Por este acórdão, em linhas gerais, a prescrição subordina-se ao prazo geral de dez anos (CC, art. 205) , contado a partir da data da ocorrência do fato e interrompido pelo ato que ordenar a citação, a audiência ou a oitiva da parte. 
6.4.	No caso vertente, considerando que os pagamentos impugnados se estenderam de 12/3/2012 a 4/7/2014 e que o ato que ordenou a citação dos recorrentes é de 29/8/2018 (peça 21) , conclui-se que não decorreram dez anos, de modo que não ocorreu a prescrição sob o ponto de vista dos parâmetros definidos no Acórdão 1441/2016-TCU-Plenário.
Análise da prescrição pelo regime da Lei 9.873/1999  
6.5.	A Lei 9.873/1999, artigo 1º, parte final, traz previsão expressa a respeito do início do prazo em se tratando de infração de caráter permanente ou continuado. Nesta hipótese, a prescrição começa a correr não da data de cada fato, e sim "do dia em que tiver cessado" a permanência ou a continuidade. 
6.6.	Assim, conforme visto, o registro do último pagamento impugnado é 4/7/2014, que deve então ser o termo a quo para a contagem da prescrição. 
6.7.	No regime da Lei 9.873/1999, a prescrição se interrompe "por qualquer ato inequívoco, que importe apuração do fato" (artigo 2º, inciso II) . 
6.8.	A auditoria que deu origem à presente tomada de contas especial se estendeu de 20/7/2015 a 3/8/2015. 
6.9.	A tomada de contas especial foi instaurada em 14/6/2017 (peça 4, p. 3) .
6.10.	Nos termos do artigo 2º, inciso I, da Lei 9.873/1999, a prescrição se interrompe "pela notificação ou citação do indiciado ou acusado, inclusive por meio de edital", sendo que a citação dos recorrentes se deu entre 1º e 2/10/2018 (ofícios: peças 22-25; AR: 28-31) .
6.11.	A prescrição também se interrompe "pela decisão condenatória recorrível" (artigo 2º, III, da Lei 9.873/1999) , o que no caso vertente se deu em 30/7/2019, data da sessão em que foi proferido o acórdão condenatório (peça 53) . 
6.12.	Por fim, nos termos do artigo 1º, § 1º, da Lei 9.873/1999, opera-se a prescrição intercorrente se o processo ficar paralisado por mais de três anos, aguardando "julgamento ou despacho", o que não se deu no caso vertente.
Conclusão sobre a prescrição 
6.13.	Ante o exposto, conclui-se que a prescrição não se operou nem pelos critérios do Acórdão 1441/2016-TCU-Plenário, nem pelo regime da Lei 9.873/1999.
7. 	Ilegitimidade passiva
7.1.  	Os recorrentes alegam ilegitimidade passiva dos recorrentes pessoas físicas no presente processo. Nesse sentido, aduzem que: 
	a) nunca houve comunicação ou advertência prévia de quaisquer falhas ou irregularidades no âmbito do PFPB; (peça 93, p. 12) 
	b) a responsabilidade técnica se enquadra no que consta do artigo 1º da Resolução 577/2013 do Conselho Federal de Farmácia; (peça 93, p. 12) 
	c) o recorrente Felipe Santos Alves Missagia mantinha responsabilidade de mero funcionário e que apenas o desempenhava perante o CRF e órgãos de vigilância sanitária o exercício de supervisão e coordenação dos serviços técnico-científicos, ou seja, conservar os medicamentos, seu uso racional e seguro, destiná-los à finalidade específica, dosagem correta, orientar e zelar para evitar interações com outros medicamentos; (peça 93, p. 12) 
	d) assim, diferentemente do que afirmado na decisão recorrida, a responsabilidade do mencionado recorrente se subsumi à aplicação dos conhecimentos técnicos no âmbito de sua atuação profissional, o que não seria o caso concreto, já que as irregularidades apontadas consistem na dispensação de medicamentos sem a correspondente nota fiscal de aquisição [estoque], além de suposta dispensação de medicamentos divergentes do declarado em entrevista, além de outros descumprimentos de obrigações acessórias exclusivas do PFPB; (peça 93, p. 12-13) 
	e) portanto, a tentativa de responsabilizar Felipe Santos Alves Missagia pelas citadas irregularidades é absolutamente ilegal, eis que está sendo responsabilizado por algo acima dos limites de sua responsabilidade técnica prevista em lei; (peça 93, p. 13) 
	f) além disso, todos os demais sócios injustamente arrolados são ilegítimos para constar no presente procedimento administrativo, porquanto nenhuma das irregularidades apontadas guarda correlação, direta ou indireta, com conduta dos ora recorrentes; (peça 93, p. 13) 
	g) não se aponta irregularidades no proceder dos recorrentes e sequer se menciona qualquer conduta por parte desses, pessoas físicas; (peça 93, p. 13) 
	h) a inclusão deles no polo passivo deste processo se dá por força do artigo 3º da Lei 8.429/1992 (Lei de Improbidade Administrativa) ; contudo, não há sequer alegação/acusação no sentido de que os recorrentes tenham induzido ou concorrido à prática dos vícios apontados; (peça 93, p. 13-14) 
	i) nosso ordenamento jurídico consagra a independência entre a pessoa jurídica e os seus membros; embora não tenha sido reproduzida no novo Código Civil a redação do artigo 20 do diploma de 1916, tal norma continua válida e decorre tanto do artigo 47 do Estatuto Civil em vigor, quanto de seu artigo 50, que dispõe sobre a exceção à aludida norma, qual seja, a desconsideração da personalidade jurídica; (peça 93, p. 14) 
	j) não há sentido a inclusão destes recorrentes neste procedimento, única e exclusivamente, por serem os sócios da empresa; (peça 93, p. 14) 
	k) assim, inexistindo indícios de desvio de finalidade da pessoa jurídica condenada ou da confusão do patrimônio desta com o dos seus representantes, ora recorrentes, e considerando que tais circunstâncias nem mesmo foram aventadas pelo fiscais do Denasus, não se pode desconsiderar a existência da personalidade jurídica da sociedade e admitir a responsabilidade dos sócios;  (peça 93, p. 16) 
	Análise
7.2.	Ao contrário do alegado, a inclusão dos recorrentes pessoas físicas como responsáveis neste processo não se deu em razão da Lei 8.429/1992, e tampouco foi imputado aos recorrentes ato de improbidade administrativa, sendo que "o julgamento pela irregularidade das contas do responsável, com a consequente condenação para que ele promova o ressarcimento do dano ao erário, independe de ter havido ou não prática de ato de improbidade administrativa ou auferimento de vantagem pessoal em decorrência da gestão de recursos públicos" (Acórdão 10853/2018-TCU-Primeira Câmara, relator: Bruno Dantas) . 
7.3.	De fato, a ação de improbidade administrativa regida pela Lei 8.429/1992 não se confunde com a tomada de contas especial, que se constitui como processo administrativo com rito próprio, disciplinado pela Lei 8.443/1992 e por normativos expedidos por este Tribunal no exercício da sua competência constitucional (em especial, Regimento Interno/TCU e Instrução Normativa-TCU n. 71/2012) , aplicando-se apenas subsidiariamente as normas processuais em vigor, no que couber e desde que compatíveis com a Lei 8.443/1992, nos termos do artigo 298 do Regimento Interno/TCU.
7.4.	Ademais, a responsabilização dos responsáveis pessoas físicas mereceu por parte do MPTCU considerações adicionais à proposta de responsabilização já proposta pela unidade técnica. Segundo o Parquet, a "solidariedade dos sócios administradores com a pessoa jurídica (...) ocorre justamente pelo fato de a relação jurídica que se estabelece entre o FNS e a rede privada de farmácias e drogarias ter natureza de convênio", natureza "expressamente prevista nas normas editadas pelo Ministério da Saúde para regulamentar o programa (art. 2º, inciso II, da Portaria 184/2011, e art. 2º, inciso II, da Portaria 111/2016, que sucedeu à Portaria 184/2011) , encontrando igual respaldo no Decreto 5.090/2004 que regulamentou a Lei 10.858/2004, instituidora do programa Farmácia Popular". Assim, "amparada neste fato, a jurisprudência da Corte é coesa ao atribuir a responsabilidade pelo uso irregular dos recursos também aos sócios que administram a pessoa jurídica, disso sendo exemplo os Acórdãos 2.468/2019, 2.457/2019 e 5.259/2018 - Primeira Câmara, 2.343/2019, 1.661/2019 e 1.971/2019 - Segunda Câmara" (peça 52) .
7.5.	Portanto, ao contrário do alegado, não houve desconsideração da personalidade jurídica, porquanto "não é necessário desconsiderar a personalidade jurídica de entidade privada convenente para que seus administradores sejam pessoalmente responsabilizados por danos causados ao erário, sendo solidária a responsabilidade deles com a pessoa jurídica de direito privado" (Acórdão 3202/2018-TCU-Segunda Câmara, relator: Aroldo Cedraz; Acórdão 3542/2016-TCU-Primeira Câmara, relator: Walton Rodrigues) .
7.6.	Ante o exposto, deve-se rejeitar a alegação. 
8. 	Ausência de fundamentação da decisão recorrida - Não enfrentamento de todas as alegações
8.1.  	Os recorrentes alegam que a decisão recorrida não está devidamente fundamentada e que é necessário o enfrentamento de todas as alegações aduzidas pelos responsáveis. Nesse sentido, aduzem que: 
	a) nunca houve prática de ato ilícito, nem dano ao erário; (peça 93, p. 16) 
	b) não se buscou conhecer a realidade local da drogaria ora recorrente; tampouco se buscou fazer novas diligências para análise dos argumentos apresentados; apenas se julgou com base em indícios e casos similares de fraudes já enfrentados pelo Tribunal; (peça 93, p. 17) 
	c) trata-se de uma pequena farmácia, com exclusiva gestão familiar, com orçamento justo e limitado ao seu objeto social, situada no Distrito de Braço do Rio, Município de Conceição da Barra/ES; (peça 93, p. 17) 
	d) os recorrentes e seus funcionários não foram submetidos a treinamento para operar o sistema;  (peça 93, p. 18) 
	e) algumas questões procedimentais exigidas não foram seguidas à risca; houve em pequena medida alguma falha no controle de armazenamento de notas fiscais de produtos; até mesmo no adequado preenchimento de informações no sistema do PFPB e em documentos quando da dispensação de medicamentos, a exemplo de mera irregularidade no preenchimento de uma assinatura; erros que poderiam ser qualificados como obrigações assessórias de controle e registros contábeis da farmácia; as falhas são procedimentais e acessórias; (peça 93, p. 18-19) 
	f) nos moldes do artigo 93, inciso IX, da Constituição Federal, bem como do artigo 11 do Código de Processo Civil, impõe-se a análise de todos os argumentos e exposição dos fundamentos da decisão;  e no caso vertente, ao cotejar os argumentos e fundamentação trazidos pelos recorrentes com o teor da decisão recorrida, percebe-se que esta deixou de apreciar os argumentos expendidos nas razões de suas defesas e recursos; (peça 93, p. 34) 
	g) ainda não houve manifestação sobre os pontos alegados, não houve enfrentamento dos relevantes argumentos apresentados, que isoladamente são capazes de infirmar a tese acusatória e a conclusão exposta em acórdão; (peça 93, p. 34-35) 
	h) este presente procedimento deve se pautar pela apuração dos acontecimentos reais, propiciando a análise de todos os argumentos apresentados, como forma de aplicação dos princípios basilares do Estado Democrático de Direito, impedindo acusações injustas, arbitrárias e desprovidas de necessidade; (peça 93, p. 35) 
	i) a rejeição genérica dos argumentos de defesa apresentados não se mostra adequada, tampouco justa para o presente caso; (peça 93, p. 35) 
	j) diante da peculiaridade do caso, devem ser sanados os vícios deste julgamento, com a efetiva análise de todos os documentos e argumentos apresentados, inclusive com eventual convolação deste julgamento em diligência para que se faça a correta apuração das justificativas apresentadas pelos recorrentes; (peça 93, p. 35) 
	k) há elementos mais que suficientes para se reconhecer a boa-fé dos recorrentes; acostou-se nas alegações de defesa diversos comprovantes de despesas, além de outros importantes documentos que comprovam as justificativas ora apresentadas; não se pode atribuir aos recorrentes a prática de atos com dolo ou má-fé, quando resta demonstrado que as irregularidades apontadas não passam de meros erros procedimentais que, se comprovados, estão mais atrelados às dificuldades naturais de uma empresa de pequeno porte em organizar e manter tal quantidade de documentos devidamente arquivados, do que a prática de atos supostamente fraudulentos. (peça 93, p. 35) 
	Análise
8.2.	Trata-se de alegações já anteriormente apresentadas pelos recorrentes, especialmente em seus embargos de declaração (peça 68) , rejeitados por este Tribunal mediante o Acórdão 4240/2020-TCU-Primeira Câmara (peça 70) , oportunidade em que se registrou no voto condutor da decisão (peça 71) :
5. O embargante alega que o Acórdão foi omisso no seu dever de "julgar o caso sem preconceitos ou prejulgamentos, analisando as provas dos autos, promovendo, inclusive, novas diligências para se buscar a verdade real". 
6. A alegada omissão se fundamenta na pressuposição de que os argumentos da defesa não foram analisados com a devida profundidade, considerando os documentos e provas apresentados. 
7. Lembro que, nos termos do art. 1º, § 3º, da Lei 8.443/1992, o relatório e o voto são partes integrantes das decisões deste Tribunal. Nesse sentido, entendo que todos os argumentos da defesa foram devidamente analisados nos itens 35 a 52 do relatório, que faz parte da decisão embargada. 
8. Portanto, entendo inexistir a alegada omissão no julgado. Os recorrentes demonstram tentativa de rediscutir o mérito da decisão pela via estreita dos embargos de declaração. 
9. Observa-se que as irregularidades relativas aos registros 387013, 387014 e 387015 são as mais relevantes, responsáveis por quase 98% do valor total do débito, analisadas nos itens 35 a 39 transcritos no relatório precedente.
10. O sistema de vendas pelo PFPB opera obrigatoriamente em tempo real (on-line) , conforme processo de comercialização regulamentado pelo Ministério da Saúde, no art. 21 da Portaria MS 184/2011 e art. 17 da Portaria MS 971/2012 (revogada pela PRT GM/MS 111 de 28/1/2016) : "A Autorização de Dispensação de Medicamentos e Correlatos (ADM) será processada por meio eletrônico, em tempo real, com base no código de barras EAN da embalagem do medicamento e/ou do correlato". 
11. Dessa forma, sendo único o código EAN de um produto para determinado fabricante, não se justifica que as vendas realizadas desse produto não disponham das notas fiscais correspondentes à sua aquisição. 
12. Excluindo-se essas constatações que dizem respeito à falta de comprovação da aquisição de parte dos medicamentos com vendas registradas, o débito se resumiria a apenas R$ 8.907,99. As justificativas para a condenação correspondente a esse último valor também estão muito bem claras nos itens 41 a 51 da citada transcrição. 
13. Quanto à parte em que a defesa cogita que o Tribunal deveria realizar novas diligências para se buscar a verdade real, considero incabível a transferência desse ônus ao Tribunal, tendo em vista que o dever de comprovar o bom e regular emprego dos recursos públicos recebidos é daquele que os gere. 
14. Ressalto ainda que a jurisprudência desta Corte de Contas é pacífica no sentido de que julgador não está obrigado a apreciar todos e cada um dos argumentos apresentados pela parte, sendo suficiente que se atenha àqueles bastantes à formação de sua convicção acerca da matéria (Acórdão 3.339/2013-1ªC) . 
8.3.	De fato, "estando a decisão assentada sobre elementos essenciais do processo, não está o relator obrigado a rebater todos os argumentos expendidos pelas partes, sendo-lhe permitido abster-se de abordar questões que não influem para a formação de sua convicção" (Acórdão 2262/2016-TCU-Plenário, relator: Augusto Nardes) . 
8.4.	Ressalte-se, por fim, que a adequada operação do sistema online do PFPB é essencial para o controle de dispensação dos medicamentos, não se tratando de mera obrigação acessória. A responsabilização dos ora recorrentes decorre justamente da ausência de registros adequados de controle, o que impede a verificação do destino dos recursos públicos empregados na aquisição desses medicamentos.
8.5.	Ante o exposto, deve-se rejeitar a alegação. 
CONCLUSÃO
9.	Da análise, conclui-se que:
	a) conforme entendimento deste Tribunal, é desnecessária a intimação pessoal acerca da data da sessão em que o processo será julgado, sendo suficiente a publicação da pauta de julgamentos no Portal do TCU e no Caderno de Deliberações do BTCU (Diário Eletrônico) (item 5) ;
	b) a prescrição não se operou nem pelos critérios do Acórdão 1441/2016-TCU-Plenário, nem pelo regime da Lei 9.873/1999 (item 6) ;
	c) no caso vertente, a solidariedade dos recorrentes pessoas físicas com a pessoa jurídica ocorre pelo fato de a relação jurídica que se estabelece entre o FNS e a rede privada de farmácias e drogarias ter natureza de convênio, o que é expressamente previsto nas normas editadas pelo Ministério da Saúde para regulamentar o programa; e a jurisprudência da Corte é no sentido de se atribuir a responsabilidade pelo uso irregular dos recursos também aos sócios que administram a pessoa jurídica convenente (item 7) ;
	d) a decisão recorrida está devidamente fundamentada, porquanto, estando a decisão assentada sobre elementos essenciais do processo, não está o relator obrigado a rebater todos os argumentos expendidos pelas partes, sendo-lhe permitido abster-se de abordar questões que não influem para a formação de sua convicção (item 8) .
9.1.	Ante essas conclusões, deve-se negar provimento ao recurso. 
PROPOSTA DE ENCAMINHAMENTO
10. 	Ante o exposto, submete-se o assunto à consideração superior, propondo-se, com fundamento nos artigos 32, inciso I, e 33 da Lei 8.443/1992:
	a) conhecer do recurso e, no mérito, negar-lhe provimento;
	b) deferir o pedido de sustentação oral formulado pelos recorrentes, ressaltando-se que a notificação da data de sessão se dá pela publicação da pauta de julgamentos no Diário Oficial da União (DOU) ;
	c) dar ciência da decisão aos recorrentes e demais interessados."
2.	O Ministério Público junto ao TCU manifestou-se de acordo com a proposta da unidade técnica. 
	É o relatório.

8.1. Fabrício Santos Toscano (OAB/ES 11.609), Daniel Chernicharo da Silveira (OAB/ES 18.671), Vander Santos Giuberti (OAB/ES 23.515), Gabriel Rocha Ferreira (OAB/ES 21.944) e Juliana Maestri Sepulcre (OAB/ES 24.117), representando Drogaria Itaúnas Ltda. - Me, Felipe Santos Alves Missagia, Margarete dos Santos Alves Missagia e Pedro José Missagia Filho.

Procurador Marinus Eduardo de Vries Marsico.

TOMADA DE CONTAS ESPECIAL. PROGRAMA FARMÁCIA POPULAR DO BRASIL (PFPB). CONTAS IRREGULARES. DÉBITO. MULTA. EMBARGOS DE DECLARAÇÃO. CONHECIMENTO. REJEIÇÃO. RECURSO DE RECONSIDERAÇÃO. CONHECIMENTO. ALEGAÇÕES INSUFICIENTES PARA REFORMAR O JUÍZO CONDENATÓRIO. INOCORRÊNCIA DE PRESCRIÇÃO. NEGATIVA DE PROVIMENTO.

TOMADA DE CONTAS ESPECIAL (TCE)

Secretaria de Recursos (Serur); Secretaria de Controle Externo de Tomada de Contas Especial (SecexTCE).

Preliminarmente, o recurso em apreço deve ser conhecido, eis que foram preenchidos os requisitos necessários. 
2.	Trata-se de recurso de reconsideração interposto pela Drogaria Itaúnas Ltda. - ME, pelo sr. Felipe Santos Alves Missagia, pela sra. Margarete dos Santos Alves Missagia e pelo sr. Pedro José Missagia Filho, os três na condição de sócios-administradores da sociedade mencionada, contra o Acórdão 6586/2019-TCU-Primeira Câmara, mantido em sede de embargos de declaração (Acórdão 4240/2020-TCU-Primeira Câmara) , ambos da relatoria do ministro Augusto Sherman. 
3.	Na decisão recorrida, o Tribunal julgou irregulares as contas de todos, condenou-os, em parte solidariamente, em débito e aplicou-lhes multas previstas no art. 57 da Lei 8.443/1992. Transcrevo a essência da parte dispositiva daquela deliberação:
"9.2. julgar irregulares as contas da Drogaria Itaúnas Ltda. - ME, dos Srs. Felipe Santos Alves Missagia e Pedro José Missagia Filho e da Sra. Margarete dos Santos Alves Missagia, com fundamento nos arts. 1º, inciso I, 16, inciso III, alínea "c" da Lei 8.443/1992, condenando-os, solidariamente, com base nos arts. 19, caput, e 23, inciso III, da mesma lei, ao pagamento das quantias a seguir discriminadas, com a fixação do prazo de quinze dias, a contar da notificação, para comprovar, perante este Tribunal (art. 214, inciso III, alínea "a", do Regimento Interno) , o recolhimento da dívida aos cofres do Fundo Nacional de Saúde, atualizada monetariamente e acrescida dos juros de mora, calculados a partir da respectiva data de ocorrência, até a data dos recolhimentos, na forma prevista na legislação em vigor:
9.2.1. responsáveis solidários: Drogaria Itaúnas Ltda. - ME, Felipe Santos Alves Missagia, Pedro José Missagia Filho e Margarete dos Santos Alves Missagia:
	DATA DA OCORRÊNCIA
	VALOR ORIGINAL (R$) 
	DATA DA OCORRÊNCIA
	VALOR ORIGINAL (R$) 

	13/06/2012
	7.007,91
	04/06/2013
	17.195,04

	14/06/2012
	3.460,32
	05/06/2013
	4.421,52

	26/07/2012
	7.393,02
	28/06/2013
	19.448,11

	27/07/2012
	4.157,19
	31/07/2013
	20.583,06

	23/08/2012
	7.029,61
	02/09/2013
	21.188,32

	24/08/2012
	2.835,54
	01/10/2013
	4.878,09

	10/09/2012
	9.744,53
	02/10/2013
	23.473,43

	11/10/2012
	9.256,01
	12/11/2013
	27.045,07

	15/10/2012
	3.940,92
	06/12/2013
	25.987,28

	09/11/2012
	8.542,89
	30/12/2013
	17.718,43

	20/11/2012
	4.235,40
	07/02/2014
	11.005,03

	18/12/2012
	10.201,46
	31/03/2014
	12.213,05

	19/12/2012
	4.806,00
	09/04/2014
	1.081,35

	30/12/2012
	16.992,81
	16/04/2014
	7.149,05

	19/02/2013
	4.612,72
	13/05/2014
	1.225,53

	07/03/2013
	10.790,24
	30/05/2014
	10.260,08

	14/03/2013
	14.008,92
	02/06/2014
	18.110,82

	15/03/2013
	4.926,15
	06/06/2014
	4.440,66

	19/04/2013
	13.638,74
	04/07/2014
	1.975,56

	29/04/2013
	4.517,64
	31/05/2013
	17.890,79

9.2.2. responsáveis solidários: Drogaria Itaúnas Ltda. - ME, Pedro José Missagia Filho e Margarete dos Santos Alves Missagia:
	DATA DA OCORRÊNCIA
	VALOR ORIGINAL (R$) 

	12/03/2012
	379,61

	27/03/2012
	1.941,14

	27/04/2012
	5.682,83

9.3. aplicar, individualmente, à Drogaria Itaúnas Ltda. - ME, aos Srs. Felipe Santos Alves Missagia e Pedro José Missagia Filho e à Sra. Margarete dos Santos Alves Missagia, com fundamento no art. 19 da Lei 8.443/1992, a multa prevista no art. 57 da mesma lei, c/c o art. 267 do Regimento Interno do TCU, no valor de R$ 100.000,00 (cem mil reais) para a Pessoa Jurídica e de R$ 50.000,00 (cinquenta mil reais) para os demais, fixando-lhes o prazo de quinze dias, a contar das notificações, para que comprovem, perante este Tribunal, o recolhimento das dívidas aos cofres do Tesouro Nacional (art. 214, inciso III, alínea "a", do Regimento Interno do TCU) , atualizadas monetariamente desde a data deste acórdão até as datas dos efetivos recolhimentos, se forem pagas após o vencimento, na forma da legislação em vigor;"
4.	Em síntese, os quatro recorrentes (Drogaria Itaúnas Ltda. - ME, Pedro José Missagia Filho, Margarete dos Santos Alves Missagia e Felipe Santos Alves Missagia) respondem solidariamente pela dívida de R$ 419.388,29. Os três primeiros também foram condenados pela quantia de R$ 8.003,58. Essa diferenciação se fez necessária porque o sr. Felipe Santos Alves Missagia ingressou na sociedade em 16/5/2012 (após o início das irregularidades) , e os demais integram o quadro societário desde 5/2/2001. 
5.	Originariamente, este processo cuidou de tomada de contas especial instaurada pelo Fundo Nacional de Saúde em razão de irregularidades na utilização de recursos do Sistema Único de Saúde (SUS) pela Drogaria Itaúnas, no âmbito do Programa Farmácia Popular do Brasil (PFPB) , nos exercícios de 2012 a 2014. As constatações tiveram origem em fiscalização realizada pelo Departamento Nacional de Auditoria do SUS (Denasus) , que visitou a mencionada instituição, localizada no Município de Conceição da Barra/ES, entre os dias 27 e 31 de julho de 2015. 
6.	A principal irregularidade, que corresponde à quantia de R$ 417.161,01, ou seja, quase 98% do montante impugnado, diz respeito à falta de apresentação das notas fiscais contendo as aquisições de medicamentos e/ou correlatos dispensados pelo PFPB, nos meses de janeiro/2012 a maio/2014. 
7.	Naquela época, o programa era regulamentado por duas normas do Ministério da Saúde (Portaria GM/MS 184, de 3 de fevereiro de 2011, sucedida pela Portaria GM/MS 971, de 15 de maio de 2012) . Nelas, constava que as farmácias e as drogarias deveriam manter, pelo prazo de cinco anos, as notas fiscais de aquisição dos medicamentos e/ou correlatos junto aos fornecedores e apresentá-los sempre que solicitado. O intuito da norma é evidente: a instituição só pode fornecer um medicamento - e receber do Governo Federal por isso -, caso comprove que antes era dona dele. 
8.	Autorizada pelas normas mencionadas, a equipe de fiscalização solicitou a relação de notas fiscais de aquisição dos insumos dispensados aos pacientes, tendo os representantes da drogaria atendido apenas parcialmente. Logo, o débito corresponde àquela verba recebida sem lastro. 
9.	As demais irregularidades identificadas foram: i) registro de dispensação de medicamentos em nome de pessoas falecidas; ii) fornecimento de remédios em nome de funcionário da empresa que, entrevistado, não confirmou; iii) cupons sem as assinaturas dos usuários, ou assinados por terceiros sem procuração, ou desacompanhados da prescrição médica ou com informações divergentes (entre a prescrição e a indicação do paciente no cupom) ; e iv) dispensação de medicamentos em quantidade superior às descritas nas correspondentes prescrições médicas.
10.	No recurso de reconsideração, os apelantes alegam, em petição única, que: i) houve cerceamento de defesa em razão da falta de intimação para participar da sessão de julgamento; ii) ocorreu a prescrição; iii) os sócios-administradores são partes ilegítimas para figurar no polo passivo da demanda; e iv) a decisão recorrida não está devidamente fundamentada, nem enfrentou todas as alegações deduzidas pelos responsáveis. 
11.	A Secretaria de Recursos analisou essas questões e propôs, com a anuência do Ministério Público junto ao TCU, negar provimento ao apelo, mantendo na íntegra a decisão original. Manifesto-me de acordo com os pareceres precedentes, cujos fundamentos incorporo como razões de decidir, sem prejuízo das considerações que passo a fazer. 
12.	O cerceamento de defesa teria ocorrido, na visão dos recorrentes, porque o patrono deles não teria sido notificado da sessão de julgamento, impedindo a realização de sustentação oral. Ocorre que a jurisprudência do Tribunal é pacífica no sentido de que a publicação da pauta de julgamentos no Diário Oficial da União é suficiente para conferir publicidade ao ato processual e permitir a participação de todos na sessão de julgamento. Por conseguinte, a ausência da intimação pessoal não ofende os princípios constitucionais do contraditório e da ampla defesa. Cito, nesse sentido, os Acórdão 1417/2014-TCU-Primeira Câmara, 2.997/2015-2ª Câmara, 587/2018-Plenário, 1.432/2020-2ª Câmara, 78/2021-Plenário e 751/2015-Plenário.
13.	No caso concreto, o nome de um dos patronos constou na publicação oficial. Além disso, não foi localizado nenhum pedido prévio para realização de sustentação oral, razão pela qual rejeito a preliminar suscitada. 
14.	Os recorrentes mencionam que, com a decisão do STF no RE 636.886/AL, parte do débito estaria prescrita. Isso porque as irregularidades ocorreram entre 2012 e 2014, e a tomada de contas especial foi instaurada em 23/10/2017, ou seja, o poder público não poderia exigir o ressarcimento das parcelas recebidas antes de outubro de 2012. 
15.	Não assiste razão aos jurisdicionados. Sempre defendi que o RE 636.886 tratou da ação de execução de acórdão do TCU, oportunidade em que se decidiu pela aplicação da Lei 6.830/1980 (Lei de Execução Fiscal) nessa etapa processual. Ou seja, nada disse sobre o prazo para a constituição do título executivo (acórdão condenatório) .
16.	Essa posição coincide com o que restou decidido pelo STF no julgamento dos embargos opostos pela União naquele recurso extraordinário, como pode ser visto na seguinte passagem do voto do relator, e. Min. Alexandre de Moraes:
"Nenhuma  consideração  houve  acerca  do  prazo  para  constituição  do título  executivo,  até  porque  esse  não  era  o  objeto  da  questão  cuja repercussão  geral  foi  reconhecida  no  Tema  899,  que  ficou  adstrito,  como sobejamente já apontado, à fase posterior a formação do título". 
17.	Diante disso, considerando que recentes decisões deste Tribunal adotaram a tese da imprescritibilidade da pretensão ressarcitória no âmbito do controle externo (Acórdão 5236/2020-TCU-Primeira Câmara, 6.171/2020-2ª Câmara, 6.084/2020-1ª Câmara, 5.681/2020-2ª Câmara, 6.846/2020-2ª Câmara, 6.676/2020-2ª Câmara, 6.707/2020-2ª Câmara, 6.473/2020-1ª Câmara, 6.466/2020-1ª Câmara, 6.465/2020-1ª Câmara, dentre outros) , opto por seguir a mesma linha nestes autos, aplicando-se tal entendimento para o débito e mantendo-se a posição vigente nesta Casa quanto ao prazo prescricional da pretensão punitiva, nos termos do que restou decidido no incidente de uniformização de jurisprudência apreciado pelo Acórdão 1441/2016-TCU-Plenário.
18.	Ainda que restasse decidido pela incidência do Código Civil ou da Lei 9.873/1999, no caso concreto não teria havido a prescrição da ação de ressarcimento ao Erário, tampouco da multa. 
19.	As irregularidades se consumaram de 12/3/2012 a 4/7/2014, enquanto que a citação dos recorrentes foi ordenada 29/8/2018, ou seja, a menos de dez anos dos fatos. Portanto, não houve o decurso do prazo previsto no art. 205 da Lei 10.406/2002. 
20.	A Lei do Poder de Polícia prevê outras causas interruptivas da prescrição, a exemplo de quaisquer atos inequívocos que importem apuração do fato (art. 2º, inciso II, da Lei 9.873/1999) . A hipótese legal se encaixa perfeitamente à iniciativa do Departamento Nacional de Auditoria do SUS de realizar fiscalização na Drogaria Itaúnas Ltda. - ME, realizada entre os dias 27 e 31 de julho de 2015. Considerando, então, que não houve decurso de tempo superior a cinco anos entre cada evento (recebimento irregular de recurso federal, apuração feita pelo Denasus, citação dos jurisdicionados e decisão condenatória) , também não ocorreu a prescrição com fundamento na Lei 9.873/1999. 
21.	Prosseguindo, os gestores alegam que, para que sejam arrolados, é necessária a demonstração de abuso na utilização da personalidade jurídica, de modo que sua desconsideração depende de evidências de desvio de finalidade ou de confusão patrimonial, requisitos ausentes no caso concreto. Ademais, como a decisão recorrida não mencionou qualquer conduta imputada a eles, afirmam que as pessoas físicas só possuem responsabilidade técnica - mesmo assim perante o Conselho Federal de Farmácia. 
22.	Sobre a questão, é importante mencionar que a Portaria GM/MS 184, de 3 de fevereiro de 2011, e a Portaria GM/MS 971, de 15 de maio de 2012, estipulavam que o PFPB consistia na disponibilização de medicamentos e/ou correlatos à população, seja pela rede própria, seja pela assinatura de convênios com a rede privada de farmácias e drogarias ("Aqui Tem Farmácia Popular") . O caso concreto corresponde a essa última hipótese. 
23.	Por ter natureza jurídica de convênio, é pacífica a jurisprudência do Tribunal no sentido de que, em processos que envolvem a transferência de recursos públicos à pessoa jurídica de direito privado, responsabiliza-se a entidade convenente, solidariamente aos seus dirigentes, pelo débito eventualmente apurado na aplicação dos valores. Trata-se de entendimento consolidado desde a prolação do Acórdão 2763/2011-TCU-Plenário, quando foi assentada a seguinte tese:
"9.2. firmar o seguinte entendimento quanto à responsabilização das pessoas que devem responder por danos ao erário ocorridos na aplicação de transferências voluntárias de recursos federais a entidades privadas, com vistas à consecução de uma finalidade pública:
9.2.1. na hipótese em que a pessoa jurídica de direito privado e seus administradores derem causa a dano ao erário na execução de avença celebrada com o poder público federal com vistas à realização de uma finalidade pública, incide sobre ambos a responsabilidade solidária pelo dano;"
24.	A responsabilidade pela gestão dos recursos pertence aos administradores da sociedade limitada. Devo lembrar que a Constituição estabelece o dever de prestar contas dos recursos públicos recebidos (art. 70, parágrafo único) , devendo o Tribunal julgar as contas daqueles que derem causa a perda, extravio ou outra irregularidade de que resulte prejuízo ao Erário (art. 71, inciso II) . Portanto, não se está diante de uma hipótese de desconsideração da personalidade jurídica, como querem fazer crer os recorrentes, mas de uma hipótese de responsabilização direta e pessoal. 
25.	Por último, os recorrentes afirmam que a decisão recorrida teria rejeitado genericamente a defesa e não analisado todas as questões suscitadas. Ao contrário do que alegam, o e. relator a quo (Ministro-Substituto Augusto Sherman) examinou todas as questões, não havendo que se cogitar nulidade. 
26.	A prática de ato ilícito está configurada. Como já mencionado, duas normas do Ministério da Saúde exigiam das farmácias a guarda, pelo prazo de cinco anos, das notas fiscais dos medicamentos fornecidos à população. A finalidade dessa exigência é confrontar a medicação supostamente fornecida aos pacientes com a aquisição do insumo junto aos centros distribuidores, isto é, criar um critério mínimo de aceitabilidade da despesa, diante da impossibilidade fática de fiscalizar, de forma concomitante, todas as drogarias do programa "Aqui Tem Farmácia Popular". 
27.	Ao não apresentarem os documentos fiscais, os recorrentes estavam cientes de que a quantia desembolsada pelo Governo Federal deveria ser restituída. O recurso veicula algumas questões absolutamente impertinentes e que não justificam o descumprimento dessa exigência, como o desconhecimento das condições locais por parte do Denasus, o fato de a drogaria ser de pequeno porte e gerida por familiares ou a falta de treinamento dos recorrentes e dos empregados. 
28.	Em paralelo, requereram que o Tribunal faça diligência para a obtenção dos documentos faltantes. Devo destacar que constitui ônus dos gestores a produção das evidências necessárias para comprovar o adequado uso de recursos públicos, não cabendo ao TCU, a pedido dos responsáveis, produzir provas adicionais às que se encontram no processo. Trata-se de atividade de interesse primordial dos jurisdicionados, razão pela qual indefiro o pleito. 
29.	Ao contrário do que supõem os recorrentes, o ônus da prova recai sobre o gestor, e não sobre o TCU. Esta interpretação decorre do art. 70, parágrafo único, da Constituição Federal, bem assim do art. 93 do Decreto-Lei 200/1967 c/c o art. 66 do Decreto 93.872/1986, e tem ampla aceitação pelos Ministros desta Corte de Contas, a exemplo dos Acórdão 1577/2014-TCU-Segunda Câmara, 6.716/2015- 1ª Câmara, 9.254/2015-2ª Câmara, 9.820/2015-2ª Câmara, 659/2016-2ª Câmara, 1.322/2019-2ª Câmara e 2.764/2019-2ª Câmara.
30.	Para arrematar, devo lembrar que a ausência de dolo ou de locupletamento por parte dos responsáveis não os eximem do dever de recompor o dano a que deram causa por meio de atuação imprudente e desautorizada. Logo, mesmo não sendo comprovada a má-fé deles, ainda assim devem ser chamados a restituir os cofres públicos. 
31.	Ante o exposto, voto por que o Tribunal adote a deliberação que ora submeto a este Colegiado.
TCU, Sala das Sessões, em 28 de setembro de 2021.
BENJAMIN ZYMLER 
Relator